---
title: "Eksploracyjna Analiza Danych (EDA)"
author: "Piotr Machyński"
date: "2026-12-03"
output: 
  html_document:
    theme: flatly 
    highlight: tango       
    toc: true              
    toc_float: true        
    code_folding: show     
---

```{r}
library(dplyr)
library(ggplot2)
dane <- read.csv("dane_rekodowane.csv")
```

# Przegląd zmiennych

```{r}
summary(dane)
```

## Identyfikacja i redukcja outlierów

### Detekcja outlierów: Sharing Total

```{r}
ggplot(data = dane, aes(y = Sharing_Total)) +
  geom_boxplot(fill = "lightblue", color = "darkblue", width = 0.5) +
  theme_minimal() +
  labs(
    title = "Detekcja outlierów: Sharing Total",
    y = "Wynik Z-score",
    x = ""
  ) +

  theme(axis.text.x = element_blank(), axis.ticks.x = element_blank())

```

### Detekcja outlierów: Proact Total

```{r}
ggplot(data = dane, aes(y = Proact_Total)) +
  geom_boxplot(fill = "lightgreen", color = "darkgreen", width = 0.5) +
  theme_minimal() +
  labs(
    title = "Detekcja outlierów: Proact Total",
    y = "Wynik Z-score",
    x = ""
  ) +
  theme(axis.text.x = element_blank(), axis.ticks.x = element_blank())
```

### Detekcja outlierów: Integrity_Total

```{r}
ggplot(data=dane,aes(y=Integrit_Total)) + 
  geom_boxplot(fill = "salmon", color= "darkred", width=0.5) +
  theme_minimal() +
  labs(
    title="Detekcja outlierów: Integrity Total",
    y="Wyniki Z-score",
    x=""
    ) +
  theme(axis.title.x = element_blank(), axis.ticks.x = element_blank())
```

### Usunięcie outlierów

Poniższy skrypt usuwa outliery, których wynik z-score wskazuję oddalenie od średniej o ponad 3 odchylenia standardowe.

```{r}
#Identyfikacja
outliery <- dane %>%
  filter(
    abs(Sharing_Total) > 3 | 
    abs(Proact_Total) > 3 | 
    abs(Integrit_Total) > 3
  )
View(outliery)

#Usunięcie

dane <-dane %>%
  filter(
    abs(Sharing_Total) <= 3 & 
    abs(Proact_Total) <= 3 & 
    abs(Integrit_Total) <= 3
  )

#Just for sure
glimpse(dane)
```

## Statystyki opisowe dla skal zachowań

```{r}
library(psych)
descriptives <- dane %>%
  select(Sharing_Total, Proact_Total, Integrit_Total) %>%
  describe()
  View(descriptives)
  descriptives
```

```{r}
ggplot(data = dane, aes(x = Sharing_Total)) +
  geom_histogram(fill = "steelblue", color = "white", bins = 15) +
  theme_minimal() +
  labs(
    title = "Rozkład zmiennej: Sharing Total",
    x = "Wynik Z-score",
    y = "Liczba badanych"
  )
```

```{r}
ggplot(data = dane, aes(x = Proact_Total)) +
  geom_histogram(fill = "darkseagreen", color = "white", bins = 15) +
  theme_minimal() +
  labs(
    title = "Rozkład zmiennej: Proact Total (Odwrócone)",
    x = "Wynik Z-score",
    y = "Liczba badanych"
  )
```

```{r}
ggplot(data = dane, aes(x = Integrit_Total)) +
  geom_histogram(fill = "indianred", color = "white", bins = 15) +
  theme_minimal() +
  labs(
    title = "Rozkład zmiennej: Integrity Total",
    x = "Wynik Z-score",
    y = "Liczba badanych"
  )
```

### Wnioski

Dzięki zastosowanej Z-standaryzacji zmienne posiadają wysoce ujednolicone miary rozproszenia, z odchyleniem standardowym oscylującym w granicach 0.90 - 0.99. Niewielki spadek wartości odchylenia poniżej 1.00 jest bezpośrednim, oczekiwanym skutkiem oczyszczenia bazy z obserwacji odstających (outlierów), co zmniejszyło ogólną wariancję, zwłaszcza w przypadku zmiennej Integrit_Total.

#### Dzielenie się wiedzą

Rozkład charakteryzuje się umiarkowaną skośnością prawostronną (skew = 0.70). Potwierdza to również mediana (-0.23), która jest niższa od średniej (-0.06).

Wizualizacja na histogramie wyraźnie pokazuje, że większość badanych uzyskuje wyniki poniżej przeciętnej. Oznacza to, że zachowanie polegające na dzieleniu się wiedzą nie jest w tej grupie powszechnym standardem. Istnieje jednak długi "prawy ogon" reprezentujący mniejszą, ale wyraźną grupę "super-sharerów", którzy dzielą się informacjami bardzo chętnie, zawyżając ogólną średnią grupy.

#### Proaktywność

Ze wszystkich trzech zmiennych zagregowanych, ta ma rozkład najbardziej zbliżony do normalnego, z jedynie małą tendencją do skośności lewostronnej (skew = -0.30). Średnia (0.01) i mediana (0.01) są sobie niemal równe.

Oznacza to, że badana grupa jest pod tym względem dobrze zbalansowana i "typowa". Większość pracowników wykazuje przeciętne, stabilne zainteresowanie zdobywaniem nowych informacji. Brak tu wyraźnych skrajności – ani drastycznej pasywności, ani nadmiernej, wybijającej się proaktywności u większości badanych.

#### Integralność

Zmienna ta wykazuje silną skośność prawostronną (skośność = 1.20) oraz podwyższoną kurtozę. Z perspektywy organizacji to niezwykle pozytywny wynik. Ogromna większość pracowników skupia się po lewej stronie wykresu (niskie wyniki), co oznacza, że zachowania polegające na nieetycznym wykorzystywaniu informacji w badanej próbie praktycznie nie występują. Tylko pojedyncze jednostki (prawy ogon rozkładu) wykazują skłonność do manipulowania informacją dla własnych celów.

## Statystyki opisowe zmiennych demograficznych

```{r}
tabela_sex <- dane %>%
  count(Sex) %>%
  mutate(Procent = round((n / sum(n)) * 100, 1))
tabela_sex
```

```{r}
ggplot(data = tabela_sex, aes(x = "", y = n, fill = Sex)) +
  geom_bar(stat = "identity", width = 1, color = "white") +
  coord_polar("y", start = 0) +
  geom_text(aes(label = paste0(Procent, "%")), position = position_stack(vjust = 0.5), fontface = "bold") +
  theme_void() +
  labs(
    title = "Struktura demograficzna badanej grupy",
    subtitle = "Podział według płci",
    fill = "Płeć"
  )
```

### Wnioski

Kobiety stanowią największą grupę w badaniu. Wskazały tak 1903 osoby, co przekłada się na 64.5% próby.

Mężczyźni stanowią drugą, zauważalnie mniejszą grupę. W tej kategorii znalazło się 916 osób, czyli równo 31.0% wszystkich badanych.

Niewielki odsetek badanych, liczący 132 osoby (4.5%**)**, nie udzielił odpowiedzi na to pytanie lub ich dane w tej kolumnie były niekompletne.

Odsetek braków danych (4.5%) jest na akceptowalnym poziomie ponieważ nie przekracza przyjętego w naukach społecznych limitu 5%.

# Testowanie hipotez

## Test dwumianowy: płeć

Celem jest sprawdzenie, czy w próbie odsetek kobiet (wartość „1” w zmiennej sex) różni się istotnie od 69% przyjętych dla populacji (wartość ustalona na podstawie badań Choo).

```{r}
liczba_kobiet <- sum(dane$Sex == "Female", na.rm = TRUE)
liczba_wszystkich <- sum(!is.na(dane$Sex))
test_plci <- binom.test(x = liczba_kobiet, n = liczba_wszystkich, p = 0.69, alternative = "two.sided")
test_plci
```

### Wynik

Odsetek kobiet w wyczyszczonej próbie badawczej wynosi 0,675 (67,5%). Jest to wartość zaledwie o 1,5 punktu procentowego niższa od teoretycznego założenia dla populacji, które wynosiło 0,69 (69%).

Wynik testu wskazuje, że wartość p wynosi 0,0872. Ponieważ wartość ta jest większa niż przyjęty poziom istotności α = 0,05 (p \> 0,05), nie mamy podstaw do odrzucenia hipotezy zerowej. Oznacza to, że zaobserwowana różnica (między 67,5% a 69%) nie jest istotna statystycznie i wynika jedynie z naturalnego błędu losowego doboru próby.

95-procentowy przedział ufności dla obserwowanej proporcji wynosi od 0,657 do 0,692 (od 65,7% do 69,2%). Zakładana wartość populacyjna, czyli 0,69, bezpiecznie mieści się wewnątrz tego przedziału (przy jego górnej granicy). Fakt ten dodatkowo i ostatecznie potwierdza brak istotnych statystycznie różnic.

Można zatem stwierdzić, że odsetek kobiet w badanej grupie nie odbiega w sposób istotny od założenia przyjętego dla populacji (69%). Możemy zatem uznać, że pod względem struktury płci, próba badawcza jest dobrze dopasowana i reprezentatywna dla badanej populacji (przy założeniu referencyjnego poziomu 69%).

## Test Dwumianowy: Age

Celem testu jest sprawdzenie, czy w każdej kategorii zmiennej Age udział w próbie jest mniejszy od założonej na podstawie badań Choo wartości 30%.

```{r}
liczba_wszystkich_wiek <- sum(!is.na(dane$Age))

test_wiek <-dane %>%
  filter(!is.na(Age)) %>%      
  count(Age) %>%               
  rowwise() %>%                
  mutate(
    wynik_testu = list(binom.test(x = n, n = liczba_wszystkich_wiek, p = 0.30, alternative = "less")),
    
    Proporcja = round(wynik_testu$estimate, 3), 
    p_value = round(wynik_testu$p.value, 4)     
  ) %>%
  select(Age, Liczba_osob = n, Proporcja, p_value)

print(as.data.frame(test_wiek))
```

### Wyniki

#### Grupa \<20 lat

Do tej grupy należy 868 osób, czyli 29.6% respondentów.

Wartość p (p=0.311) uznajemy za większą od przyjętego poziomu istotności (p \> 0.05). Oznacza to, że ta minimalna różnica jest wynikiem naturalnego błędu losowego. Z punktu widzenia statystyki, udział tej grupy nie jest istotnie mniejszy od 30%.

Ponieważ obserwowany odsetek (33.9%) fizycznie przekracza zakładane 30%, wartość p dla testu jednostronnego z góry przyjmuje wartość 1. Oznacza to brak jakichkolwiek podstaw do odrzucenia hipotezy zerowej. Udział tej grupy w badaniu nie jest mniejszy od 30% (wręcz przeciwnie, dominuje w próbie).

#### Grupa 20-25 lat

W tej grupie znalazły się **994 osoby**, co stanowi **33.9%** całej próby. Jest to zatem najliczniejsza grupa.

Ponieważ obserwowany odsetek (33.9%) fizycznie przekracza zakładane 30%, wartość p dla testu jednostronnego z góry przyjmuje wartość 1. Oznacza to brak jakichkolwiek podstaw do odrzucenia hipotezy zerowej. Udział tej grupy w badaniu nie jest mniejszy od 30% (wręcz przeciwnie, dominuje w próbie).

#### Grupa 25-30 lat

Grupę tę reprezentuje **650 osób**, co daje proporcję na poziomie **22.1%**.

Wartość p wynosząca 0 (w rzeczywistości p \< 0.001) stanowi twardy dowód statystyczny na odrzucenie hipotezy zerowej. Udział osób w wieku 25-30 lat w Twojej próbie badawczej jest **istotnie statystycznie mniejszy** od zakładanego progu 30%.

#### Grupa \>30 lat

Najstarsi respondenci stanowią najmniejszą grupę w zestawieniu – to zaledwie **424 osoby (14.4%)**.

Podobnie jak w poprzednim przypadku, bardzo niska wartość p (p \< 0.001) potwierdza, że udział tej grupy jest **istotnie statystycznie mniejszy** od założonych 30%.

### Wniosek ogólny

Próba badawcza charakteryzuje się wyraźną nadreprezentacją młodszych pracowników, ponieważ osoby do 25. roku życia stanowią łącznie ponad 63% badanych i spełniają próg 30%. Z kolei pracownicy powyżej 25. roku życia są w tej próbie istotnie statystycznie niedoreprezentowani w stosunku do oczekiwanego progu, ponieważ żadna z tych grup nie osiąga 30%.

# Testy zależności

## Zależność między deklarowaną płcią respondentów a stanowiskiem kierowniczym- analiza wielowarstwowa

Celem jest sprawdzenie czy zależność między zmienną sex, a pełnieniem funkcji kierowniczej (Function) utrzymuje się w różnych grupach wiekowych.

```{r}
kategorie_wiekowe <- na.omit(unique(dane$Age))
for(wiek in kategorie_wiekowe) {
  
  cat("\n======================================================\n")
  cat("WARSTWA (LAYER) - WIEK:", wiek, "\n")
  cat("======================================================\n")
  
  dane_warstwa <- dane %>% filter(Age == wiek)
  tabela <- table(dane_warstwa$Sex, dane_warstwa$Function)
  cat("\n--- 1. Liczebności obserwowane (Observed) ---\n")
  print(tabela)
  
  #Test chi kwadrat
  test_chi <- chisq.test(tabela, correct = FALSE)
  cat("\n--- 2. Liczebności oczekiwane (Expected) ---\n")
  print(round(test_chi$expected, 2))
  
  cat("\n--- 3. Reszty standaryzowane (Standardized Residuals) ---\n")
  print(round(test_chi$stdres, 2))
  
  cat("\n--- 4. Statystyki testowe ---\n")
  cat("Chi-kwadrat (χ²):", round(test_chi$statistic, 3), 
      " |  p-value:", round(test_chi$p.value, 4), "\n")
  
  #Test Fishera
  test_fisher <- fisher.test(tabela)
  cat("Fisher's Exact Test p-value:", round(test_fisher$p.value, 4), "\n")
  cat("Odds Ratio (OR):", round(test_fisher$estimate, 3), "\n")
  
  #Test phi
  wartosc_phi <- phi(tabela, digits = 3)
  cat("Phi / Cramér's V:", wartosc_phi, "\n\n")
}
  
```

### Wyniki

We wszystkich analizowanych warstwach wiekowych nie odnotowano istotnej statystycznie zależności między płcią a zajmowanym stanowiskiem (wszystkie wartości $p > 0,05$). Oznacza to, że szanse na objęcie stanowiska liderskiego (Leader) w badanej grupie są zbliżone dla kobiet i mężczyzn, niezależnie od tego, do jakiego pokolenia należą pracownicy.

#### Grupa 20-25 lat

Jest to jedyna grupa wiekowa, w której wynik zbliżył się do granicy istotności statystycznej ($p = 0,066$ dla testu $\chi^2$; $p = 0,073$ dla testu Fishera). Mamy tu do czynienia z tzw. tendencją statystyczną.

Reszty standaryzowane dla mężczyzn na stanowisku lidera wyniosły $1,84$, a dla kobiet $-1,84$. Chociaż mężczyźni minimalnie częściej zajmowali tu kierownicze stanowiska, niż wynikałoby to z rozkładu teoretycznego, wartości te nie przekroczyły krytycznego progu istotności ($\pm 1,96$).

Siła tego zjawiska jest znikoma (Phi = 0,059), co potwierdza brak praktycznego znaczenia tej różnicy.

#### Pozostałe grupy wiekowe

W pozostałych przedziałach wiekowych wyniki testów jednoznacznie wskazują na absolutny brak powiązania płci ze stanowiskiem:

| Grupa wiekowa | Wynik                                                   |
|---------------|---------------------------------------------------------|
| \<20 lat      | $p = 0,598$; siła związku Phi = 0,019 (brak zależności) |
| 25-30 lat     | $p = 0,215$; siła związku Phi = 0,050 (brak zależności) |
| \>30 lat      | $p = 0,328$; siła związku Phi = 0,049 (brak zależności  |

We wszystkich tych warstwach reszty standaryzowane oscylują blisko zera (od $|0,53|$ do $|1,24|$), co oznacza, że obserwowane liczebności kobiet i mężczyzn na stanowiskach kierowniczych i specjalistycznych niemal idealnie pokrywają się z tym, czego oczekiwalibyśmy przy pełnym równouprawnieniu.

## Zależność liniowa między negatywnymi emocjami a wszystkimi zachowaniami - macierz korelacji

```{r}

library(corrplot)

dane_korelacje <- dane %>%
  select(AnxEm, DejEm, AngerEm, Sharing_Total, Proact_Total, Integrit_Total)

macierz_korelacji <- corr.test(dane_korelacje, 
                               use = "pairwise", 
                               method = "pearson", 
                               adjust = "none")


cat("\n--- 1. WSPÓŁCZYNNIKI KORELACJI (r Pearsona) ---\n")
print(round(macierz_korelacji$r, 3))

cat("\n--- 2. ISTOTNOŚĆ STATYSTYCZNA (wartości p) ---\n")
print(round(macierz_korelacji$p, 4))

# Korelogram
corrplot(macierz_korelacji$r, 
         p.mat = macierz_korelacji$p, 
         sig.level = 0.05, 
         insig = "blank",       
         method = "color", 
         addCoef.col = "black",  
         number.cex = 0.8,       
         tl.col = "black",       
         tl.srt = 45,            
         diag = FALSE,           
         title = "Macierz Korelacji: Emocje Negatywne a Zachowania",
         mar = c(0,0,2,0))      
```

### **Negatywne emocje a współdzielenie informacji (Sharing_Total)** 

Analiza wykazała istnienie umiarkowanych oraz silnych korelacji dodatnich między wszystkimi badanymi negatywnymi emocjami a gotowością do dzielenia się informacją. Najsilniejszy związek odnotowano dla przygnębienia (r = 0,525), a w dalszej kolejności dla lęku (r = 0,490) oraz złości (r = 0,444).

Uzyskany wynik może wydawać się na pierwszy rzut oka nieintuicyjny, jednak znajduje głębokie uzasadnienie w psychologii pracy. Wskazuje on, że wzrost negatywnych emocji w organizacji nie "zamyka" pracowników na komunikację, lecz wręcz przeciwnie – intensyfikuje wymianę informacji. Zjawisko to można interpretować jako mechanizm radzenia sobie ze stresem (tzw. *coping*). W obliczu lęku czy złości pracownicy częściej angażują się w nieformalną komunikację, poszukują wsparcia społecznego lub wymieniają się ostrzeżeniami, co w danych ankietowych zostało zarejestrowane jako podwyższony poziom zmiennej `Sharing_Total`.

### **Negatywne emocje a brak integralności / zachowania destrukcyjne (Integrit_Total)** 

W tej kategorii odnotowano najsilniejsze powiązania w całym modelu badawczym. Badanie potwierdziło istnienie silnych, dodatnich korelacji pomiędzy odczuwaniem negatywnych emocji a nieetycznym wykorzystywaniem informacji. Zdecydowanie najsilniejszym predyktorem zachowań destrukcyjnych okazała się złość (r = 0,609), a następnie lęk (r = 0,553) i przygnębienie (r = 0,543).

Pamiętając, że wyższy wynik w tej skali oznacza nasilenie zachowań negatywnych, rezultaty te wprost dowodzą, że toksyczne emocje w miejscu pracy stanowią główny wyzwalacz patologii informacyjnych. Pracownicy odczuwający silną złość lub niepokój są znacznie bardziej skłonni do zatajania ważnych danych, manipulowania nimi oraz wykorzystywania ich wyłącznie do własnych, osobistych korzyści (co wpisuje się w klasyczny model zachowań kontrproduktywnych – CWB).

### **Negatywne emocje a proaktywność (Proact_Total)** 

Zgodnie z przyjętą interpretacją (wyższy wynik oznacza wyższą proaktywność), wyniki analizy wskazują na spójne korelacje ujemne o sile od słabej do umiarkowanej. Oznacza to, że negatywne emocje istotnie hamują i osłabiają proaktywne poszukiwanie nowych informacji. Najsilniejszy efekt paraliżujący wykazuje lęk (r = -0,325), następnie przygnębienie (r = -0,292) oraz złość (r = -0,205).

Wyniki te sugerują, że w środowisku zdominowanym przez niepokój, zasoby poznawcze pracowników ulegają znacznemu wyczerpaniu. Zamiast aktywnie monitorować otoczenie i poszukiwać innowacji informacyjnych, pracownicy przyjmują postawę pasywną i unikową, skupiając się na przetrwaniu w niesprzyjających warunkach.
