---
title: "EDA"
author: "Piotr Machyński"
date: "2026-12-03"
output: html_document
---

```{r}
library(dplyr)
library(ggplot2)
dane <- read.csv("dane_rekodowane.csv")
```

## Przegląd zmiennych

```{r}
summary(dane)
```

## Identyfikacja i redukcja outlierów

### Detekcja outlierów: Sharing Total

```{r}
ggplot(data = dane, aes(y = Sharing_Total)) +
  geom_boxplot(fill = "lightblue", color = "darkblue", width = 0.5) +
  theme_minimal() +
  labs(
    title = "Detekcja outlierów: Sharing Total",
    y = "Wynik Z-score",
    x = ""
  ) +

  theme(axis.text.x = element_blank(), axis.ticks.x = element_blank())

```

### Detekcja outlierów: Proact Total

```{r}
ggplot(data = dane, aes(y = Proact_Total)) +
  geom_boxplot(fill = "lightgreen", color = "darkgreen", width = 0.5) +
  theme_minimal() +
  labs(
    title = "Detekcja outlierów: Proact Total",
    y = "Wynik Z-score",
    x = ""
  ) +
  theme(axis.text.x = element_blank(), axis.ticks.x = element_blank())
```

### Detekcja outlierów: Integrity_Total

```{r}
ggplot(data=dane,aes(y=Integrit_Total)) + 
  geom_boxplot(fill = "salmon", color= "darkred", width=0.5) +
  theme_minimal() +
  labs(
    title="Detekcja outlierów: Integrity Total",
    y="Wyniki Z-score",
    x=""
    ) +
  theme(axis.title.x = element_blank(), axis.ticks.x = element_blank())
```

### Usunięcie outlierów

Poniższy skrypt usuwa outliery, których wynik z-score wskazuję oddalenie od średniej o ponad 3 odchylenia standardowe.

```{r}
#Identyfikacja
outliery <- dane %>%
  filter(
    abs(Sharing_Total) > 3 | 
    abs(Proact_Total) > 3 | 
    abs(Integrit_Total) > 3
  )
View(outliery)

#Usunięcie

dane <-dane %>%
  filter(
    abs(Sharing_Total) <= 3 & 
    abs(Proact_Total) <= 3 & 
    abs(Integrit_Total) <= 3
  )

#Just for sure
glimpse(dane)
```

## Statystyki opisowe dla skal zachowań

```{r}
library(psych)
descriptives <- dane %>%
  select(Sharing_Total, Proact_Total, Integrit_Total) %>%
  describe()
  View(descriptives)
  descriptives
```

### Wnioski

#### Dzielenie się wiedzą
