---
title: "Rekodowanie zmiennych"
author: "Piotr Machyński"
date: "2025-11-20"
output: html_document
---

## Rekodowanie zmiennych

Emocje:

AnxEm - *Anxiety Emotion* → lęk / niepokój

HappEm - *Happiness Emotion* → radość / szczęście

DejEm - *Dejection Emotion* → przygnębienie, smutek, poczucie rezygnacji

AngerEm - *Anger Emotion* → złość / gniew

**I Dzielenie się informacją (Information Sharing)**

-   **Definicja (wg Choo):** "Gotowość do dostarczania innym informacji w odpowiedni i oparty na współpracy sposób" .

-   **Mapowanie:** "Zachowania Konstruktywne" (Share) ze wskaźnikiem "Dzielenia się informacją"

Wyniki przedstawiają odpowiedzi respondentów w Skali Likerta 1-4

Share1 (Często wymieniam informacje z osobami, z którymi regularnie współpracuję.)

Share_2 (Często wymieniam informacje z obywatelami, klientami lub kontrahentami spoza mojej organizacji.)

Share_3 (Regularnie informuję innych o zmianach, które mogą wpłynąćna ich pracę.)

Zmienna zagregowana:

Sharing_Total (skala ciągła przedstawiająca z-standaryzowaną średnią wyników kategori Information Sharing)

Interpretacja: Im wyższy wynik tym pozytywne współdzielenie informacji jest mocniejsze

**II Proaktywność (Proactiveness)**

-   **Definicja (wg Choo):** "Aktywne zainteresowanie zdobywaniem i stosowaniem nowych informacji w celu szybkiego reagowania na zmiany" i promowania innowacji.

-   **Mapowanie:** "Zachowania Unikowo-Pasywne" odpowiadają **odwrotności** proaktywności informacyjnej (tzn. wysoki wynik w Proact oznacza *niską* proaktywność).

Wyniki przedstawiają odpowiedzi respondentów w Skali Likerta 1-4

Proact_1_R (Rzadko poszukuję informacji o zmianach i trendach zachodzących poza moją organizacją.)

Proact_2_R (Rzadko wykorzystuję informacje do reagowania na zmiany i wydarzenia zachodzące poza moją organizacją.)

Proact_3_R (Nie monitoruję regularnie nowych źródeł informacji i zazwyczaj reaguję z opóźnieniem na pojawiające się wyzwania.)

Zmienna zagregowana:

Proact_Total_R (skala ciągła przedstawiająca z-standaryzowaną średnią wyników kategori Proactiveness)

Interpretacja: Aktywne poszukiwanie i wykorzystanie informacji- im wyższy wynik tym niższa proaktywność

**III Integralność (Information Integrity)**

-   **Definicja (wg Choo):** "Wykorzystywanie informacji w sposób godny zaufania i zgodny z zasadami" . W badaniu Choo (2008) mierzono ten wymiar poprzez zachowania negatywne, np. "wykorzystywanie informacji dla osobistych korzyści" .

-   **Mapowanie:** "Zachowania Destrukcyjne" (Integ) oznaczają **brak** integralności informacyjnej.

Wyniki przedstawiają odpowiedzi respondentów w Skali Likerta 1-4

Integ_1_Neg (Zdarza mi się wykorzystywać informacje w sposób, który daje mi osobiste korzyści, nawet jeśli nie służy to organizacji.)

Integ_2_Neg (Przekazuję informacje w sposób wybiórczy, aby osiągnąć własne cele.)

Integ_3_Neg (Wstrzymuję ważne informacje, jeśli może mi to przynieść przewagę w pracy.)

Zmienna zagregowana:

Integrity_Total_Neg (skala ciągła przedstawiająca z-standaryzowaną średnią wyników kategori Information Integrity)

Interpretacja: Etyczne użycie informacji i integralność- im wyższy wynik tym tym niższy poziom etycznego użycia informacji i integralności

**IV Kontrola Informacji (Information Integrity)\***

-   **Definicja (wg Choo):** "Informacje są przekazywane pracownikom w celu zarządzania

-   i monitorowania ich wyników" .

-   **Mapowanie:** Brak danych.

Brak zmiennych

**V Nieformalność Informacji (Information Integrity)\***

-   **Definicja (wg Choo):** "Skłonność do korzystania z nieformalnych

-   źródeł informacji i ufania im bardziej niż informacjom instytucjonalnym" .

-   **Mapowanie:** Brak danych.

Brak zmiennych

\*Ważna informacja- z uwagi na brak zmiennych z zakresu Kontroli Informacji i Nieformalności informacji, z tabeli usunięte zostały kolumny odpowiadające odpowiedziom z tych kategorii wraz z ich zmiennymi zagregowanymi.

```{r}
worab_dataset <- read.csv("worab.csv")
library(dplyr)

#usunięcie zmiennej l.p
dane <- worab_dataset %>%
select(-`L.p.`)
View(dane)
```

```{r}
#Zrekodowanie zmiennych metryczkowych
dane <- dane %>%
  rename(Age = Age_2) %>%
  rename(Function = Man_nman) %>%
  mutate(
    Sex = case_when(
      Sex==1~"Female",
      Sex==0~"Men",
    ),
    
    Function = case_when(
      Function==1~"Leader",
      Function==0~"Employe",
    ),
    Age = case_when(
      Age==1~"<20 y.",
      Age==2~"20-25 y.",
      Age==3~"25-30 y.",
      Age==4~">30 y.",
    )
  ) %>%
#Rekodowanie zmiennych pomiarowych
  rename(Share_1 = Av_1) %>%
  rename(Share_2= Dst_2) %>%
  rename(Share_3=Cst_3) %>%
  rename(Proact_1_R= Av_4) %>%
  rename(Proact_2_R=Av_5) %>%
  rename(Proact_3_R=Dst_6) %>%
  rename(Integ_1_R=Dst_7) %>%
  rename(Integ_2_R=Cst_8) %>%
  rename(Integ_3_R=Dst_9)

#Usunięcie pozostałych niepotrzebnych zmiennych pomiarowych
```
